最高法院民事判決　　　　　　　　　一○○年度台上字第九號
上　訴　人　江庚政
訴訟代理人　劉鴻基律師
被 上訴 人　許美惠
上列當事人間請求離婚等事件，上訴人對於中華民國九十九年五
月四日台灣高等法院台中分院第二審判決（九十八年度家上字第
六二號），提起一部上訴，本院判決如下：
    主  文
原判決關於駁回上訴人請求被上訴人給付新台幣一百四十萬一千
二百七十六元本息之反訴及該訴訟費用部分廢棄，發回台灣高等
法院台中分院。
其他上訴駁回。
第三審訴訟費用，關於駁回其他上訴部分，由上訴人負擔。
    理  由
本件原審以：兩造於民國八十二年一月三日結婚，惟婚後有難以
維持婚姻之重大事由，依民法第一千零五十二條第二項之規定，
應負較輕責任之被上訴人請求判決與責任較重之上訴人離婚，應
予准許（離婚部分未據上訴人聲明不服，已告確定）。兩造於婚
姻關係存續中育有一子江彥霖，尚未成年，為兩造所不爭。而至
原審言詞辯論終結時止，兩造對於江彥霖權利義務之行使或負擔
，既未協議由一方或雙方共同任之，則依民法第一千零五十五條
第一項、第一千零五十五條之一規定，審酌江彥霖正值成長與人
格發展學習重要時刻，亟需家人付出心力、時間予以指導，且兩
造均有照顧江彥霖之意願及經濟能力，財團法人台中市私立龍眼
林社會福利慈善事業基金會訪視報告及有相當識別能力足以表達
意願之江彥霖表示由兩造共同監護等情，對於江彥霖權利義務之
行使或負擔，應由兩造共同任之。又兩造並未以契約訂立夫妻財
產制，依民法第一千零三十條之四第一項規定，雙方現存之婚後
財產範圍及其價值之計算，以九十七年十一月十九日被上訴人起
訴請求判決離婚為準，上訴人無婚後財產，而被上訴人之婚後財
產，則有彰化商業銀行苗栗分行存款新台幣（下同）一千二百零
八元、合作金庫商業銀行進化分行存款一萬二千九百五十三元、
國泰世華商業銀行太平分行存款二萬七千二百六十四元（活儲）
、四千一百四十元（支票）、中華郵政太平坪林郵局存款一萬一
千四百五十九元、第一商業銀行苗栗分行存款三百三十三元、新
加坡商星展銀行存款二千七百六十三元，合計為六萬零一百二十
元，另坐落台中縣大里市○○段一四三三、一四三四、一四三五
地號土地及其上門牌號碼為台中縣大里市○○路○段二一九號建
物（鑑定價值為三百五十一萬五千元）、台中縣太平市○○段二
四七地號土地及其上門牌號碼為台中縣太平市○○路○段三二二
巷五之一號建物（鑑定價值為三百十六萬四千元）、同段三四七
、三五一地號土地及其上門牌號碼為同段三一四巷六號建物（鑑
定價值為一百五十萬元），總計八百十七萬九千元，為兩造所不
爭。至被上訴人於九十七年二月一日移轉所有權登記予訴外人趙
志剛之土地及建物，上訴人主張係故意減少應列入分配之婚後財
產，為被上訴人否認，不足採取。被上訴人之婚後財產共八百十
七萬九千元，扣除其婚後向國泰人壽保險公司、聯邦商業銀行、
新加坡商星展銀行貸款，至九十七年十一月十九日止尚未償還之
七十八萬二千二百零七元、二百二十二萬七千零八十二元、一百
七十八萬八千七百八十四元債務，剩餘財產為三百三十八萬零九
百二十七元。上訴人既無婚後財產，其剩餘財產即為零，是兩造
剩餘財產之差額為三百三十八萬零九百二十七元，依民法第一千
零三十條之一第一項規定，上訴人自得請求分配該剩餘財產之半
數一百六十九萬零四百六十四元（元以下四捨五入）。其次，兩
造為江彥霖之父母，依民法第一千零八十四條第二項規定，對江
彥霖均負有保護教養義務，且二人經濟能力相當，應平均分擔家
庭生活費用。參酌行政院主計處所提供「台灣地區家庭收支調查
平均每人月消費支出－按區域別分」統計表，台中縣平均每人每
月消費支出，自八十二年度起至九十七年度止，已由九千零二十
七元調升至一萬五千六百三十九元，被上訴人主張其自八十二年
三月起至九十八年十一月止，每月支出家庭生活費用約二萬元，
上訴人應分擔一半即一萬元，但由被上訴人之陳述與江彥霖所為
之證詞吻合以觀，上訴人每月僅給付五千元，依不當得利之法則
，被上訴人得請求上訴人返還此期間所墊付之家庭生活費用共一
百萬元。又上訴人婚後鮮少給付家庭生活費用，且於九十四、九
十五年間與被上訴人分居，則應由上訴人分擔之新加坡商星展銀
行借款債務三十七萬一千二百十六元，自係被上訴人所清償，依
民法第一千零二十三條規定，其得向上訴人請求返還。上訴人得
請求給付之剩餘財產一百六十九萬零四百六十四元，扣除其應返
還被上訴人所墊付或清償之家庭生活費用一百萬元及款項三十七
萬一千二百十六元後，為三十一萬九千二百四十八元。從而上訴
人在原審本於剩餘財產分配請求權提起之反訴，除原審判決確定
被上訴人應給付上訴人三十一萬九千二百四十八元，及自反訴起
訴狀繕本送達翌日（即九十八年九月一日，原判決誤為同年八月
三十一日）起加計法定遲延利息外，請求被上訴人再給付一百四
十萬一千二百七十六元本息，即屬無據，不應准許等語，為其心
證之所由得。並說明兩造其餘攻擊防禦方法無礙前開判決結果，
因而維持第一審關於酌定江彥霖監護權部分之判決，駁回上訴人
之上訴及除判決上訴人勝訴確定部分外之其餘反訴。
關於廢棄發回部分（即上訴人反訴請求被上訴人再給付一百四十
萬一千二百七十六元本息部分）：
查被上訴人之婚後財產，計有總額共六萬零一百二十元之銀行存
款及價值共八百十七萬九千元之不動產，為原審確定之事實，惟
其在計算被上訴人剩餘財產時，卻未將此銀行存款列入，致上訴
人得請求分配之剩餘財產數額減少三萬零六十元，顯有未當。又
原登記在上訴人名下之坐落台中縣太平市○○段四八三地號土地
及其門牌號碼為台中縣太平市○○路○段四七七巷一○四弄七號
建物，被上訴人於原審自承該不動產賣得之價金用於負擔家庭開
銷及清償兩造婚姻所負債務（見原審第二卷第一○○至一○五頁
之土地及建物登記謄本與異動索引、第二四頁之被上訴人答辯三
狀、第一六四頁背面及第一六五頁正面之準備程序筆錄），上訴
人抗辯：家庭生活費用係以上開不動產賣得價金支付，兩造對新
加坡商星展銀行所負債務亦非以被上訴人自己財產清償等語（見
同上卷第二○二至二○五頁），此與上訴人本得請求分配之剩餘
財產一百三十七萬一千二百十六元，得否以被上訴人所墊付或清
償之家庭生活費用一百萬元及款項三十七萬一千二百十六元為抵
銷攸關，乃原審未於判決理由項下說明其取捨意見，即為上訴人
不利之判斷，亦有判決不備理由之違背法令。上訴論旨，指摘原
判決關於反訴不利於其部分為不當，求予廢棄，非無理由。
關於駁回其他上訴部分（即酌定江彥霖監護權部分）：
原審以前揭理由，駁回上訴人此部分之上訴，經核於法並無違誤
。上訴論旨，係就原審取捨證據、認定事實之職權行使，指摘其
為不當，聲明廢棄此部分之原判決，非有理由。另原審判命被上
訴人應給付上訴人三十一萬九千二百四十八元，原判決主文欄漏
未諭知此部分之利息，應係顯然錯誤，宜由原審以裁定更正之，
併此敘明。
據上論結，本件上訴為一部有理由，一部無理由。依民事訴訟法
第四百七十七條第一項、第四百七十八條第二項、第四百八十一
條、第四百四十九條第一項、第七十八條，判決如主文。
中    華    民    國  一○○  年    一    月    六    日 
                      最高法院民事第四庭
                          審判長法官  劉  福  來  
                                法官  陳  重  瑜  
                                法官  吳  麗  女  
                                法官  鄭  雅  萍  
                                法官  陳  國  禎  
本件正本證明與原本無異
                                      書  記  官  
中    華    民    國  一○○  年    一    月   十八   日
                                                      v